【裁判字號】    97,簡上,52
【裁判日期】    980616
【裁判案由】    不動產所有權移轉登記
【裁判全文】
臺灣桃園地方法院民事判決              97年度簡上字第52號
上  訴  人  乙○○
訴訟代理人  陳文雄律師
複  代理人  康勝男律師
被  上訴人  甲○○
上列當事人間請求不動產所有權移轉登記事件，上訴人對於中華
民國97年2 月1 日本院中壢簡易庭97年度壢簡字第59號第一審判
決提起上訴，本院於98年6月2日言詞辯論終結，判決如下：
    主      文
原判決廢棄。
被上訴人在第一審簡易之訴駁回。
第一、二審訴訟費用由被上訴人負擔。
    事實及理由
一、被上訴人於原審起訴主張：
  (一)被上訴人於民國92年間因公司經營不善積欠卡費，致其所有
    如附表所示之房地（下稱系爭房地）遭債權人聲請鈞院拍賣
    在案，被上訴人欲向訴外人日盛國際商業銀行股份有限公司
    （下稱日盛銀行）買回系爭房地，惟因信用不良無法借貸，
    故與上訴人達成協議，並簽訂協議承諾書（下稱系爭協議書
    ），由上訴人以其名義向日盛銀行貸款買回系爭房地，並約
    定：「(1)被上訴人欲向日盛銀行買回系爭房地，但因資力不
    足，協議以上訴人為該房地之所有權人及借款人，向銀行辦
    理貸款事宜。(2)被上訴人承諾貸款期間內，如其繳納貸款本
    息，不得積欠拖延。若因被上訴人遲延繳納貸款本息達2 期
    （含）以上，或其他有致上訴人發生信用不良之情事時，被
    上訴人應無條件配合將前揭不動產依現況點交予上訴人自由
    處分，作為違約賠償，不得另行請求任何費用。(3)雙方協議
    於上訴人貸款核撥後，若被上訴人欲以自己之費用將產權及
    貸款過戶至被上訴人指定之人名下，上訴人應無條件交付過
    戶所需之各項文件配合辦理。(4)因本案所衍生的所有稅費均
    由被上訴人支付。(5)被上訴人、上訴人間應本於誠信原則相
    互配合」。嗣後上訴人委託立豐不動產仲介經紀行向鈞院標
    購系爭房地，於92年11月27日標得，被上訴人亦依約每月以
    其女「林佳瑜」名義匯款新台幣（下同）5,000 元至10,000
    元不等至上訴人於日盛銀行之帳戶內（帳號：000000000000
    00），詎料被上訴人於96年6 月9 日請求上訴人依約協助辦
    理系爭房地過戶至被上訴人指定之人「林佳瑜」名下，上訴
    人竟置之不理，被上訴人以訴狀送達作為終止信託關係之意
    思表示，請求上訴人辦理所有權移轉登記予林佳瑜。為此，
    爰依兩造間之合意、信託、不當得利及債務不履行之法律關
    係提起本件訴訟等語，請求上訴人應將附表所示之不動產所
    有權移轉登記予林佳瑜，並經原審判決被上訴人勝訴。
  (二)被上訴人自95年年中以後因工作穩定，故自95年9 月起加倍
    匯款至上訴人之貸款扣款存褶，希望加速償還貸款。被上訴
    人於96年6 月向上訴人發函請求上訴人將系爭房地過戶至被
    上訴人指定之人名下，竟遭上訴人拒絕，至此被上訴人始知
    上訴人無意遵守借名登記之約定，且上訴人亦未將被上訴人
    加倍匯款之金額用以償還貸款，故被上訴人自96年6 月後始
    回復原本之還款金額。
  (三)上訴人稱被上訴人自95年9 月至96年4 月每月多償還5,000
    元係因林佳瑜向其借款4 萬元，而林佳瑜自95年9 月即畢業
    開始工作，故要求其開始償還4 萬元云云，均非實情，且林
    佳瑜係於97年6 月始畢業，顯見上訴人所述不實。
  (四)被上訴人原即低收入戶，低收入戶之資格審查為每年的11月
    ，在系爭房地所有權登記為被上訴人所有之期間，被上訴人
    僅須提出所有權狀即可。然自92年11月起，因系爭房地之所
    有權人已為上訴人，故被上訴人須檢附租賃契約書，被上訴
    人特別商請上訴人同意並授權被上訴人自行撰寫租賃契約書
    並代上訴人簽名用印，嗣後之93年11月、94年11月租賃契約
    書亦均係配合低收入戶申請始簽訂。
  (五)辦理系爭房地買賣之立豐不動產仲介經紀行地政士陳芳萍曾
    建議兩造將彼此協議訴諸文字，但當時兩造係過從甚密之摯
    友，均認毋須書面協議，然自92年11月租約簽訂後，上訴人
    要求執有一份租約留存，被上訴人擔心沒有保障，方於93年
    2 月向上訴人要求將借名登記協議訴諸文字，並在上訴人同
    意且授權之前提下，代上訴人簽名用印，雙方各執一份，且
    與租約相同，以郵寄方式交予上訴人收執。
  (六)聲明：上訴駁回。
二、上訴人則以：
  (一)系爭房地係上訴人於92年11月27日經由法院拍賣程序取得不
    動產權利移轉證書，並於92年12月16日登記完畢，故上訴人
    為系爭房地之所有人。系爭房地之拍賣價金720,100 元、住
    宅火災及地震基本保險保費等均係上訴人支付，且上訴人於
    取得系爭房地所有權後，隨即以之向日盛銀行辦理抵押貸款
    借款50萬元，並設定最高限額60萬元抵押權，該貸款則係由
    上訴人自用，與被上訴人無關，上訴人無須求助被上訴人以
    月繳之方式幫忙償還貸款。
  (二)系爭房地係上訴人出租予被上訴人，租金每月6,000 元（含
    管理費），被上訴人扣除管理費1,000 元後，按約定日期將
    每月租金5,000 元匯入上訴人帳戶。另被上訴人於93年7 月
    間，因女兒林佳瑜無力繳納學費而向上訴人借款40,000元，
    自95年9 月起因林佳瑜畢業後開始工作，上訴人遂要求其自
    95 年9月起至96年4 月止按月還款5,000 元，故被上訴人主
    張日盛銀行之貸款本息均係被上訴人繳納與事實不符。即令
    依協議承諾書履行，亦無所謂銀行貸款只需繳到95年8 月止
    的約定，且被上訴人迄今仍按月匯所謂銀行貸款4,944 元至
    上訴人日盛銀行帳戶。被上訴人自95年9 月至96年4 月間每
    月匯款金額為1 萬元，在此之前後每月均只匯款5,000 元，
    該段期間之雙倍匯款即是為清償4 萬元借款。又被上訴人93
    年借款5 萬元，只還4 萬元，尚欠1 萬元迄未清償。原審以
    92年11月至93年1 月間未有匯款紀錄，質疑租金說法之真實
    性，惟租賃契約書之真實性，業經被上訴人自認無訛，則租
    約既屬真正，若無任何特別情事或證據，足以排除其內容之
    真實性，則其所代表之租賃關係存在之事實，即隨之成立。
    租金即令有未付之事實，僅是債務不履行之問題，不能遽此
    斷定租賃關係之有無。
  (三)被上訴人前向上訴人表示系爭房地為其祖產，但遭法院查封
    拍賣中，央求上訴人標買後再出租給其使用，待他日子女有
    能力後再向上訴人買回等語，上訴人基於同情且認為以租金
    收入抵繳銀行貸款，同時名下又能增添一棟房地產，有利可
    圖始答應幫忙。嗣兩造至陳芳萍代書事務所，立下不動產委
    託標購契約書，委託代書代為標買，而上訴人自始不曾見過
    所謂協議承諾書，直至被上訴人寄來93年2 月9 日的協議承
    諾書，上訴人向被上訴人詢問後始知還有另一份協議書，則
    既有兩種版本之協議書存在，充分證明本件無所謂之協議。
  (四)系爭協議書上之印章係兩造簽訂系爭房地租賃契約書時，上
    訴人授權被上訴人所刻，詎被上訴人未經上訴人同意即將該
    印章蓋用於系爭協議書上，並自行偽簽上訴人之簽名，該協
    議書係被上訴人獨自一人自行製作完成的，故系爭協議書上
    內容與事實不符，上訴人亦不予追認。雖被上訴人表示曾事
    先以電話和上訴人聯絡講好云云，惟未舉證以實其說。雖上
    訴人於收到該偽簽之協議書後未作任何回應，但此不表示視
    同上訴人已經同意該協議書。系爭協議書既係被上訴人所偽
    作，對上訴人自不生效力，上訴人亦無違約不履行之問題。
    況協議書之簽訂日期是在93年2 月9 日，但上訴人早於92年
    12月16日即完成系爭房地之移轉登記而為所有權人，果若有
    被上訴人所稱之信託、借名登記，則依常理，必然先簽訂協
    議書，而不會在上訴人買受、登記後才簽訂協議書。又上訴
    人係向法院標購系爭房地，惟協議書第2 條卻載稱「向日盛
    銀行買回」云云，被上訴人明知上訴人已完成標購，卻在協
    議書中用未來式的「欲」買回，顯有矛盾。
  (五)被上訴人既無系爭房地之所有權，自無將系爭房地移轉給信
    託人之權利，被上訴人主張兩造間有信託關係，與信託法第
    1 條之要件不合。又借名買賣契約以借用人負擔所有價金為
    要件，購買系爭房地之全部價金均為上訴人支付，故亦與借
    名登記契約不符。
  (六)被上訴人雖辯稱租屋契約書係為便利申請低收入戶，而於徵
    得上訴人同意後通謀虛偽製作云云，惟上訴人不曾聞問被上
    訴人申請低收入戶乙事，被上訴人將租屋契約書拿去作其他
    用途，本為上訴人所無法禁止，也無法事先知悉，自不能憑
    被上訴人申請低收入戶，則認定上訴人與被上訴人通謀虛偽
    製作。且平鎮市公所低收入戶證明卡之核准日期為95年1 月
    1 日，而系爭房地之租屋契約書最早的製作時間是92年11月
    10日，被上訴人則係自93年2 月開始以匯款方式給付租金，
    足見被上訴人所辯製作租屋契約書是為申請低收入戶為臨訟
    編造。
  (七)退步言之，縱系爭協議書為有效，但依該協議書第4 條：「
    雙方協議於乙方貸款核發後，若甲方（即被上訴人）欲以自
    己之費用，將產權及貸款過戶至甲方指定之人名下，乙方應
    無條件交付過所需之各項文件配合辦理」，則被上訴人應先
    返還上訴人所支出全部價金及向銀行清償全部貸款本息並塗
    銷抵押權後，始有向上訴人請求移轉所有權之權利，爰依法
    提出同時履行抗辯。
  (八)聲明：原判決廢棄；被上訴人在第一審之訴駁回。
三、本院判斷：
  (一)不爭執事實：
    1.被上訴人所有之系爭房地於92年間遭債權人聲請本院拍賣
      ，並經上訴人買受。
    2.系爭房地自上訴人買受迄今均係由被上訴人所占有使用。
    3.被上訴人自93年2 月6 日起每月以其女「林佳瑜」名義匯
      款5,000元至10,000元至被告於日盛銀行之帳戶內。
    4.系爭協議書上訴人之簽名、蓋印均為被上訴人所為。
  (二)被上訴人主張系爭房地遭拍賣時，其欲向日盛銀行買回系爭
    房地，惟因信用不良無法借貸，故與上訴人達成系爭協議，
    由上訴人以其名義向日盛銀行貸款買回系爭房地等語；上訴
    人則辯稱系爭房地係其自行買受後租予被上訴人，兩造間並
    無系爭協議之合意等語。經查：
    1.按當事人互相表示意思一致者，無論其為明示或默示，契
      約即為成立，民法第153 條第1 項定有明文。經查，證人
      陳芳萍證述：系爭房地原為被上訴人所有，經法院強制執
      行拍賣，被上訴人找我們想買回，我告訴被上訴人其本身
      為債務人，依法不得買回，建議其找可信任之朋友或親戚
      幫忙，後來被上訴人就連絡上訴人，上訴人就配合簽立原
      審卷第79頁之不動產委託標購契約書，後來係由日盛銀行
      貸款並撥款，兩造約定貸款之本息均由被上訴人繳納，在
      日盛銀行撥款當天我有寫一份契約書交代整個流程之來龍
      去脈，但兩造認為不用簽，所以我就拿我們所裡制式之空
      白文件給被上訴人，請其帶回去備用；兩造當初確實有約
      定僅係用上訴人之名義投標，出價係由被上訴人決定，本
      息亦係由被上訴人繳納，最後還是要將系爭房地登記給被
      上訴人或其指定之人；原審卷第121 頁之空白協議書（下
      稱空白協議書）即係我所說幫兩造寫好交代來龍去脈那份
      ，當時就有給兩造看，只是兩造沒有簽，後來約數個月後
      上訴人收到被上訴人寄給他之系爭協議，來我事務所問，
      我就將相關存檔資料給上訴人看等語明確（見原審卷第
      116 至118 頁），證人陳芳萍與兩造間並無特殊情誼，其
      證述應認可採。依證人陳芳萍之證述，其當時已將空白協
      議書內容當場告知兩造，並確定兩造間之權利義務關係，
      兩造並未表示反對之意思，僅係基於彼此間之情誼及信任
      關係而認為不用簽寫，是依當時之情狀，足認兩造間已成
      立空白協議書所載內容之合意。
    2.按當事人主張有利於己之事實者，就其事實有舉證之責任
      ，民事訴訟法第277 條前段定有明文。又簽名、蓋章，以
      本人親為為常態，如主張經本人授權而為簽名、蓋章之行
      為，對該授權之事實，自應負舉證之責。經查，被上訴人
      主張系爭協議書上之簽名、蓋章為其經上訴人之授權而為
      （原審卷第110 至111 頁），對此自應負舉證之責，被上
      訴人對此未能舉證以實其說，自難認其主張係經上訴人之
      授權代為簽名、蓋章一情屬實，又被上訴人自陳因92年11
      月兩造間簽訂租賃契約後，被上訴人擔心無保障，方於93
      年3 月向上訴人要求簽訂系爭協議書（本院卷第91頁），
      然系爭協議書與原審卷第121 頁之空白協議書內容並不逕
      相同，故兩造間之權利義務關係，應以空白協議書為準。
    3.至上訴人辯稱系爭房地係其買受後出租予被上訴人等語，
      兩造間確有成立空白協議書之合意，已如前述，況依上訴
      人自陳：標買系爭房地之代書係被上訴人找的，代書費用
      及規費係被上訴人付的；系爭房地我都進不去，被上訴人
      鑰匙都沒有給我等情（原審卷第111 、119 頁），如系爭
      房地確係上訴人所買受後出租予被上訴人，豈有標買之代
      書費由被上訴人支付，且於買受後無法進入均未請人前來
      換鎖或向被上訴人索討鑰匙之理，故上訴人辯稱系爭房地
      係其買受後出租予被上訴人，自非屬實。
  (三)按債務人為擔保其債務，將擔保物所有權移轉登記與債權人
    ，而使債權人在不超過擔保之目的範圍內取得擔保物所有權
    者，為信託讓與擔保。債務人在未清償其債務前，不得片面
    終止信託讓與擔保關係，請求債權人返還擔保物。被上訴人
    主張兩造間有信託讓與擔保之關係存在（原審卷第3 頁），
    經查，空白協議書中第2 條、第3 條雖有部分因兩造未簽訂
    而為空白，然參酌證人陳芳萍之證詞及契約條文內容，此部
    分之權利義務即為被上訴人所支出用以購買系爭房地之金額
    為被上訴人向其借貸，貸款之本息應由被上訴人按月繳納，
    洵堪認定。又本件系爭房地登記於上訴人名下之原因，依證
    人陳芳萍之證述係因被上訴人無法以其名義承買系爭房地而
    要求上訴人出面買受，另依兩造合意之空白協議書第6 條約
    定：「雙方協議於甲方（被上訴人）還清積欠乙方（上訴人
    ）之所有款項後，甲方得以自己之費用，將產權過戶至甲方
    指定之人名下，乙方應無條件提供過戶所需之各項文件配合
    辦理」，足認兩造間之關係為被上訴人借用上訴人名義進行
    借貸並標購系爭房地，而系爭房地則由被上訴人實際進行管
    理、占有及使用，被上訴人須於清償完畢所有借款後，方得
    終止借名契約，請求上訴人移轉系爭房地所有權，是就於借
    款清償完畢前，系爭房地登記於上訴人名下，即有信託讓與
    擔保之意，故被上訴人此部分主張與空白協議書之內容，若
    合符節
  (四)被上訴人自陳系爭房地價金共720,100 元，其中72萬元均係
    上訴人所支付，其僅支付100 元，其中50萬元之部分其每月
    均有清償5,000 元，至於22萬元是否有清償則不方便回答；
    50 萬 元之貸款約還了一半等語（本院卷第126 至128 頁）
    ，顯見被上訴人迄今並未還清積欠上訴人之債務，而信託讓
    與擔保契約之所以約定債權人取得擔保物所有權，目的即係
    為擔保債權之實現，則於被上訴人將積欠之債務還清前，自
    無權利要求上訴人將系爭房地所有權移轉登記予被上訴人或
    其指定之人名下，此觀空白協議書第6 條之約定自明。
  (五)綜上所述，被上訴人於還清所有因買受系爭房地向上訴人借
    款之金額前，並無權利要求上訴人將系爭房地所有權移轉登
    記予被上訴人或其指定之人名下，而被上訴人現並未還清欠
    款，從而，被上訴人起訴請求系爭房地移轉登記予林佳瑜，
    自無理由，應予駁回。原審誤認為被上訴人之訴為有理由，
    尚有未洽。上訴意旨求予廢棄改判，為有理由。爰由本院予
    以廢棄改判如主文第2 項所示。
  (六)本件事證已臻明確，兩造其餘攻擊防禦方法及舉證，核與判
    決無影響，毋庸一一論列，併此敘明。
據上論結，本件上訴為有理由，依民事訴訟法第436之1第3 項、
第450 條、第78條，判決如主文。
中    華    民    國    98    年    6     月    16    日
                  民事第二庭審判長法  官  劉克聖
                                  法  官  張金柱
                                  法  官  王耀興
以上正本係按原本作成。
不得上訴。
中    華    民    國    98    年    6     月    17    日
                                  書記官  黃盈菁
附表：
一、土地：桃園縣平鎮市○○段626之14地號
    地目：建
    面積：404平方公尺
    權利範圍：118/10000
二、建物：1396建號
    建物門牌：桃園縣平鎮市○○里○鄰○○路35巷33號6樓之8
    面積：26.53平方公尺（附屬建物陽台6.34平方公尺、雨遮
          1.84平方公尺）
    權利範圍：全部


司法院資訊處製作；財團法人民間司法改革基金會備份。
